臺灣高等法院臺中分院刑事判決　　　　　　民國九十三年度上易字第一三五六號
　　上　訴　人　臺灣苗栗地方法院檢察署檢察官
　　被　　　告　甲○○
右上訴人因被告毒品危害防制條例案件，不服臺灣苗栗地方法院中華民國九十三年九
月廿九日第一審判決（民國九十三年度易字第四八九號，起訴案號：臺灣苗栗地方法
院檢察署民國九十三年度毒偵字第二四七號），提起上訴，本院判決如左：
    主      文
原判決撤銷，發回台灣苗栗地方法院。
    理      由
一、公訴意旨如附件之聲請簡易判決處刑書所載。
二、原審以：按檢察官聲請以簡易判決處刑之案件，經法院認為有應為無罪、免訴、
    不受理或管轄錯誤判決之諭知者，應適用通常程序審判之，刑事訴訟法第四百五
    十二條定有明文。又起訴之程序違背規定者，應諭知不受理之判決，並得不經言
    詞辯論為之，刑事訴訟法第三百零三條第一款、第三百零七條分別規定甚明。再
    按毒品危害防制條例業於民國九十二年七月九日，經總統以華總一義字第○九二
    ○○一二一九三○號令修正公布，並於九十三年一月九日施行。修正後毒品危害
    防制條例第三十五條，雖為刑法第二條關於新舊法適用之特別規定，惟該條文僅
    就新法「施行前繫屬之案件」為規範之對象，至於在舊法時期犯罪，於新法「施
    行後繫屬之案件」如何適用法律，則無明文，於此情形，因該刑事處遇程序之變
    更，同樣攸關行為人是否經檢察官依法追訴及法院論罪科刑，顯已涉及刑責，非
    僅屬「保安處分」之問題，故應回歸刑法第二條第一項，以為適用法律之依據（
    最高法院九十三年台非字第一四六號判決意旨參照）。經查：本件被告甲○○前
    因施用毒品案件，經送觀察、勒戒後，認無繼續施用毒品之傾向，於九十二年六
    月十日執行完畢釋放，並由臺灣苗栗地方法院檢察署檢察官於九十二年六月十日
    ，以九十二年度毒偵緝字第七三號、第七四號為不起訴處分確定，有臺灣高等法
    院被告全國前案紀錄表一份在卷可佐，其於觀察、勒戒執行完畢後之五年內即九
    十二年七月一日某時，涉嫌施用第二級毒品，且於九十三年三月一日經警方移送
    臺灣苗栗地方法院檢察署偵辦，並於九十三年三月三十一日繫屬於本院（有該署
  及本院收文章可考，其繫屬日期均在新法施行之後），即非修正後第三十五條所
    指「施行前繫屬之案件」，揆諸前開說明，自應依刑法第二條第一項規定決定應
    適用之法律。又犯施用毒品罪，經觀察、勒戒後，無繼續施用毒品傾向，經檢察
    官為不起訴處分，五年內再犯者，如何處理，修正前、後之規定有別，依修正前
    第二十條第三項前段、第二項前段規定，檢察官應先將被告送勒戒處所觀察、勒
    戒，認無繼續施用毒品之傾向者，由檢察官為不起訴之處分，認有繼續施用毒品
    之傾向者，檢察官始依法追訴，然修正後第二十三條第二項則不經過觀察、勒戒
    之程序，一律由檢察官逕予追訴，比較修正前、後規定結果，以修正前之規定較
    有利於被告，是本件自應依刑法第二條第一項但書之規定，適用最有利於被告之
    修正前規定。茲公訴人漏未依修正前毒品危害防制條例規定，將被告先送觀察、
    勒戒，即逕行起訴，其起訴程式顯然違背規定，爰不經言詞辯論，逕為諭知不受
    理之判決。
三、上訴意旨略稱：原審判決認修正後之毒品危害防制條例第三十五條，雖為刑法第
    二條關於新舊法適用之特別規定，為該條文僅就新法「施行前繫屬之案件」為規
    範之對象，至於舊法時期犯罪，於新法「施行後繫屬之案件」如何適用法律，則
    無明文，於此情形，因該刑事處遇程序之變更，同樣攸關行為人是否經檢察官依
    法追訴及法院論罪科刑，顯已涉及刑責，非僅屬「保安處分」之問題，故應回歸
    刑法第二條第一項，以為適用法律之依據，而判處本件公訴不受理，固非無見。
    然毒品危害防制條例第三十五條第一項規定，於中華民國九十二年六月六日該條
    例修正施行前繫屬之施用毒品案件，於修正施行後，適用修正後之規定。其固係
    新法施行前已繫屬之案件，為保障被告權益所為之規定，惟基於舉輕以明重之法
    理，於新法修正施行前繫屬之案件，既須適用新法。則於新法修正施行後始繫屬
    之案件，更應適用新法規定為是。且揆諸該條立法理由之附件說明中，亦明定被
    告第一次犯係觀察勒戒或強制戒治後，無繼續施用毒品傾向，經不起訴處分，而
    於五年內再犯時，為檢察官甫受理之新案，檢察官應依新法處理。再觀察、勒戒
    係屬保安處分，自應適用刑法第二條第二項，適用裁判時之法律，況本次修法目
    的係鑑於初犯施用毒品行為，經觀察、勒戒後，無繼續施用毒品之傾向，經不起
    訴處分者，五年內再犯率甚高，因此修正後之毒品危害防制條例，並無規定五年
    內再犯者應執行觀察、勒戒處分，刑法第二條第一項但書所稱之法律係實體法，
    且是否有利於被告，應就法律全部規定作整體觀察，如依觀察、勒戒結果，有施
    行毒品之傾向，除仍須強制戒治外，並應依法追訴處罰，對被告顯然更不利，難
    認修正前之規定有利於被告。原審未查，遽為不受理之諭知，尚有未恰云云。查
    依司法院函轉法務部「毒品危害防制條例新法施行處理原則參考資料」，五年內
    再犯第一項規定「檢察官甫受理之案件，檢察官依新法處理」，則本件被告施用
    毒品案件，於九十三年三月一日新法施行後，經警方移送原審法院檢察署，是檢
    察官依新法逕行起訴，並無不當，上訴人之上訴為有理由，應由本院將原判決撤
    銷發回原審法院重為妥適之判決，並不經言詞辯論為之。
據上論斷，應依刑事訴訟法第三百六十九條第一項後段、第三百七十二條，判決如主
文。
中      華      民      國      九十三  年      十一    月      廿五    日
                                臺灣高等法院臺中分院刑事第十一庭
                                      審判長法  官  李  璋  鵬
                                            法  官  蕭  錦  鍾
                                            法  官  胡  森  田
右正本證明與原本無異。
不得上訴。
                                            書記官  林  振  甫
中      華      民      國      九十三  年      十一    月      廿九    日
                                                                        Ａ
